【裁判字號】    94,再,3
【裁判日期】    950822
【裁判案由】    確認派下權存在等
【裁判全文】
臺灣高等法院臺中分院民事判決            94年度再字第3號
再審原告    丙○○
訴訟代理人  涂芳田律師
再審被告    戊○○
            乙○○
            丁○○
上列三人共同
訴訟代理人  吳天富律師
上列當事人間確認派下權存在事件，再審原告對於中華民國92年
8月26日本院91年度上更(一)字第49號確定判決提起再審之訴，並
對於94年8月9日本院94年度再字第3號判決聲請補充判決，本院
於95年8月8日言詞辯論終結，茲判決如下：
    主  文
再審之訴駁回。
再審訴訟費用由再審原告負擔。
    理  由
一、按本件再審被告戊○○三人於前程序以實際掌控兩造所爭蘇
    溟祭祀公業（下稱系爭祭祀公業）而否認其三人派下權之甲
    ○（擔任祭祀公業管理人）、丙○○二人為被告，提起確認
    派下權存在之訴，經前程序第一審以台灣彰化地方法院87年
    度訴字第971號判決為其敗訴之判決後，提起上訴，經本院
    於前程序以上開確定判決就上開確認其三人派下權存在部分
    改論其三人勝訴之判決（再審被告三人請求塗銷系爭祭祀公
    業不動產管理人之登記部分，則仍維持其敗訴之判決確定）
    ，並已確定。其中甲○嗣於94年1月5日單獨具名遞狀對上開
    本院確定判決提起再審，然，其嗣後之書狀均併列同為前程
    序當事人之丙○○為再審原告及具狀人；本院於94年8月9日
    以95年度再字第3號判決僅列甲○為再審原告而駁回此再審
    之訴，並於95年1月19日以丙○○非此再審之訴之當事人為
    由而裁定駁回丙○○對此之上訴，經最高法院於95年5月19
    日以95年度台抗字第306號裁定廢棄發回本院，按再審之訴
    在實質上為前訴訟程序之再開及續行，因之，前訴訟程序之
    訴訟標的，對於共同訴訟之各人必須合一確定者，其共同訴
    訟人中之一人提起再審之訴，效力應及於其他共同訴訟人全
    體，受理再審之訴之法院應列全體共同訴訟人為再審原告予
    以裁判（最高法院87年度台上字第422號、82年度台上字第
    49 號判決意旨參照）。查，本件確定派下權存在事件，訴
    訟標的對於各當事人顯需合一確定，是前程序被上訴人之一
    甲○提起再審，效力應及於其他共同訴訟人全體，應視為另
    一被上訴人丙○○亦已提起再審，此觀之其嗣後所提書狀已
    併列渠等二人為再審原告及具狀人亦明，乃上開本院於94年
    8月9日所為再審判決，僅列甲○為再審原告，即有脫漏。又
    按，訴訟標的之一部或訴訟費用，裁判有脫漏者，法院應依
    聲請或依職權以判決補充之；當事人就脫漏部分聲明不服者
    ，以聲請補充判決論，民事訴訟法第233條第1項、第2項定
    有明文。此項聲明不服，既視為補充判決之聲請，自應由為
    判決之原法院為裁判，不得以上訴處理。是丙○○就上開本
    院有所脫漏之再審判決聲明上訴，依上開民事訴訟法之規定
    ，仍應視為補充判決之聲請，且其聲請核無不合，爰依法為
    本件補充判決，先予明。
二、本件再審原告丙○○主張：本院上開確定判決就確認派下權
    存在部分以再審被告戊○○三人所提出所謂蘇溟漠祭祀公業
    （下稱系爭祭祀公業）派下全員於48年國曆4月4日召開之「
    派下全員會議」及「出席名冊」之記載為真正為據，而將前
    程序第一審判決關於該部分廢棄，改判確認再審被告就系爭
    祭祀公業之派下權存在，並以甲○及伊主張系爭祭祀公業係
    由甲○之祖父（即伊之曾祖父）蘇煌一人所設立乙節為不可
    採，惟查：(一)按祭祀公業之繼承依從習慣，係以享用派下權
    之男系子孫或奉祀本家祖先之女子及從母姓之子孫為限，一
    般女子或不從母姓（例如招贅婚）之子孫，向無派下權，即
    不得繼承祭祀公業財產（司法院院字第647號解釋參照），
    故民法所定一般遺產之繼承，於祭祀公業財產之繼承，不能
    為全部之適用（最高法院70年10月27日70年度第22次民事庭
    會議決議）。原確定判決認定甲○之母（即伊之祖母）蘇實
    於48年4月4日在派下全員會議錄、出席名冊上所簽蓋之印文
    為真；蘇實為祭祀公業蘇溟漠派下員蘇木火之配偶，蘇實既
    非男系子孫又非祭祀本家祖先之女子或從母姓之子孫，其無
    派下員身分至為明確，即便上開文件為真，然蘇實既非派下
    員，其所為之文書自不生法律效力，原判決依據前開無效之
    文件，逕認再審被告為祭祀公業蘇溟漠之派下員，顯有民事
    訴訟法第496條第1項第1款適用法規顯有錯誤之違法。(二)又
    原判決認「本件再審被告提出48年4月4日派下全員會議錄、
    出席名冊及新生代會員明冊等文件主張其屬係爭公業派下員
    ，並自列其等派下系統以為證明其等有派下權，甲○於原審
    第一次言詞辯論期日，經再審被告訊問系爭祭祀公業會議錄
    內容是否為其母蘇實蓋章及起立報告派下總數28名時，答稱
    該印章確為其母蘇實所有，但其母不識字，當時用意是姓蘇
    越多越好，房子才不會被人佔走等語。足認甲○就蘇實蓋於
    上開會議錄上之印文已自認真實，嗣本件經最高法院發回更
    審後，被上訴人（甲○及伊）於本院準備程序雖未就印章真
    實及為其所蓋與否予以肯認，然衡諸刻有本人姓名之印章以
    本人所刻並持有為常態，被上訴人（甲○及伊）欲主張印章
    非蘇實所刻或非其所蓋者，應就此印章非蘇實本人所刻或所
    蓋之變態事實，負舉證責任」。惟原判決未察，甲○及伊在
    第一審之準備程序中已否認該文書之真正，竟以甲○及伊在
    最高法院發回更審後才予否認，實與卷證資料不合。是原判
    決未審酌上開事實，逕認系爭文書為真正，顯與民事訴訟法
    第357條及第277條之規定相違。(三)原判決復以「再被上訴人
    （甲○及伊）雖一再聲稱蘇溟漠係其等一世祖，然僅以其等
    奉祀祖宗牌位記載『蘇家九玄七世祖輩例房靈位一世祖顯考
    溟漠蘇公』為據，迄本院言詞辯論終結之日止，仍無法提出
    戶籍謄本及系統表或其他足夠資料以證明蘇溟漠公為其祖先
    」。然查，日據明治38年後才有戶籍資料之建立，甲○及伊
    依據土地登記文件及祖先靈（牌）位、墓碑等資料，向彰化
    市公所申報為派下員獲准，已就證明為系爭祭祀公業之派下
    員之事實負舉證之責。而再審被告既無戶籍資料、土地登記
    文件或任何證據證明其與享祀人或設立人有任何之關係。既
    再審被告聲請傳喚之證人不僅證詞不一，且證人蘇木火更證
    稱其非派下員，僅為參加48年4月4日之聚會，顯見再審被告
    並未舉證證明其與系爭祭祀公業有何關係，原審未依同一標
    準審視再審被告是否已盡舉證之責。反苛責甲○及伊提出當
    時並未建立之戶籍謄本證明書蘇溟漠為伊等之一世祖，認事
    偏頗。而上開會議錄及派下出席名冊均係憑空捏造，無中生
    有，該會議亦不存在。反之，甲○與伊叔侄二人委代書林天
    鵬所製之派下繼承系統表，乃參考宗祖牌位相片而編列，並
    經主管機關依行政程序審核辦理，自屬可信。綜上可知，原
    確定判決顯然認事偏頗，適用法律錯誤等情，爰依民事訴訟
    法第496條第1項第1款之規定，提起本件再審之訴，求為：
    (一)原確定判決廢棄；(二)上開廢棄部分，再審被告於前程序之
    上訴駁回之判決。
三、再審被告則以：(一)本件再審原告之主張，並未具體陳述原確
    定判決不適用何種法則或如何適用法則不當或原確定判決有
    如何違法之情事，其僅為事實之爭辯，而重複主張，其提起
    再審所述之理由，在原確定判決已為陳述，原確定判決對於
    不採之理由並已述甚詳，足見本件再審之訴顯無理由。(二)
    關於48年4月4日之派下員會議錄，載有甲○之母（即丙○○
    之祖母）蘇實之名字，復載有再審被告被繼承人之名字，且
    甲○亦承認該會議錄內其母印章為真正，事後再翻易前供，
    指該印章為事後所蓋，其主張尚難採信。而該48年4月4日之
    會議，與會者共二十人，每人均蓋章於其上，此據所選出之
    祭祀公業副管理人蘇天生在前程序到庭供證明確，系爭祭祀
    公業之不動產亦由該會議所選出之管理人即甲○之母蘇實代
    理出租予訴外人張乎，此有房屋租賃契約書影本乙件在前程
    序提出附卷可稽，益徵該會議紀錄為真正。又甲○之母（即
    丙○○之祖母）蘇實雖非祭祀本家子女，惟其夫乃祭祀公業
    管理人，其夫死亡後，乃特別准其當派下員與會並經推為管
    理人。而該會議紀錄乃以毛筆書寫，足見為與會者所重視，
    且出席派下員二十餘人對之均無異議，再審原告卻妄指其係
    出自偽造，洵屬無稽。(三)再審原告以所提出之祖先牌位，繼
    承系統表主張其始為系爭祭祀公業派下員，殊無可採。蓋依
    其主張其六世均單傳，則不動產悉可登記為其個人所有，斷
    無再為管理人設定之必要，又系爭公業財產即坐落於彰化市
    ○○段第1551地號土地於36年時之管理人有蘇其樂及蘇煌二
    人，為兩造於前程序更(一)審理時均不爭執，苟該公業為蘇煌
    一人所設立，豈有多設一管理人之理，可見當時確另有其他
    派下員，而非蘇煌一人所設立公業財產，而兩造所提出祭祀
    公業祖墳之黑白相片內，確亦見有其他派下員參與，由此益
    資可證等語，資為抗辯，而求為判決駁回再審之訴。
四、按民事訴訟法第496條第1項第1款所謂確定終局判決適用法
    規顯有錯誤者，得提起再審之訴者，係指確定判決所適用之
    法規，顯然不合於法律規定，或與司法院現尚有效及大法官
    會議之解釋，或本院現尚有效之判例顯有違反，或消極的不
    適用法規，顯然影響裁判者而言，最高法院著有57年台上字
    第1091號、60年台再字第170號判例可參。查本院上開確定
    判決認本件再審被告就系爭祭祀公業之派下權存在，乃以本
    件再審被告於前程序所提出之系爭祭祀公業於48年4月4日召
    開之派下全員會議錄及出席名冊上甲○之母（即丙○○之祖
    母）蘇實部分之印文係蘇實之印章所蓋乙節，已據甲○於原
    程序第一審第一次言詞辯論時予以自認，參以該次會議所選
    出之系爭祭祀公業副管理人蘇天生亦到庭供證其與系爭祭祀
    公業之關係乃自其父蘇海時傳承下來，其於48年4月4日確實
    與會，與會者計二十人，選任蘇實及伊為正、副管理人，並
    選任理監事等職，作有會議紀錄，該會議紀錄於當日即已拿
    到等情，核與卷附本件再審被告所提出會議錄所載情節相符
    ，足認該會議錄應屬真正，暨再審被告三人之父蘇永錫、蘇
    添財、蘇庸均參與上開會議，有上開出席名冊及相關繼承系
    統表及戶籍謄本附卷可稽，堪認再審被告三人確為系爭祭祀
    公業之派下員等情為其依據。按祭祀公業之繼承依從習慣，
    通常固以享用派下權之男系子孫或奉祀本家祖先之女子及從
    母姓之子孫為限為原則，固據司法院著有647號解釋可參。
    惟此乃一般情形，並非各祭祀公業有不同之習慣者概在不許
    之列。查系爭祭祀公業之管理人蘇木火死亡後，其子即甲○
    年幼，故公業特許蘇木火之遺孀即甲○之母（即丙○○之祖
    母）蘇實列為派下員於48年4月4日與會，並提出報告，且經
    選任為管理人，此據再審被告陳明甚詳，核與卷附上開會錄
    所載及證人蘇天生於前程序到庭供證情節相符。且蘇實於其
    後之48年9月30日，亦確實以系爭祭祀公業管理人之名義，
    將系爭祭祀公業管有之土地出租予訴外人張乎，此有48年9
    月30日之房屋租賃契約書影本附卷可稽，是蘇實乃實際上為
    該公業之派下員並擔任管理人之職，其情甚明。且上開會議
    錄乃由代書所撰而由正副管理人蘇實、蘇天生及理事蘇永錫
    、蘇錦其、監事蘇子壎蓋章於其上，是屬集體共同之作，故
    本院上開確定判決以上開蘇實印文之經甲○於前程序之承認
    為真正，暨證人蘇天生所證及房屋由蘇實以管理人身分出租
    等項，予以推認上開會議錄之真正及再審被告派下權之存在
    ，關於舉證責任之分配，事實之認定，並無違背民事訴訟法
    第357條、第277條之規定，至上開司法院第647號解釋，乃
    祭祀公業關於繼承之一般原則，與本件情形不同，且該會議
    錄亦非以蘇實一人之名義所作，而為集體之作，已如前述，
    則再審原告丙○○以蘇實乃該祭祀公業派下員之妻，並非男
    系子孫，亦非祭祀本家祖先之女子及其與甲○於前程序曾否
    認上開會議錄之真正，即指本院上開確定判決適用上開法律
    顯有錯誤，洵無可取，委無理由。又本院上開確定判決雖以
    再審原告丙○○及蘇實於前程序始終未能提出戶籍謄本及系
    統表以證明蘇溟漠為其祖先，而認再審原告丙○○及蘇實主
    張系爭祭祀公業係甲○之祖（即丙○○之曾祖父）蘇煌一人
    所設立乙節為不可採云云，惟本院上開確定判決，乃於正面
    以再審被告所提上開會議錄等為可採之積極證據以認定系爭
    祭祀公業之屬性及其派下權，繼以證人蘇錫已供證「蘇溟漠
    不是一個人的名字，是很多從大陸過來的蘇氏祖先的骨骸，
    將它整理葬在一起」等情甚詳，證人蘇永錫、蘇天生均供稱
    其傳承自其父，暨苟如再審原告所稱其各世均單傳，則於其
    祖父（即甲○之父）蘇木火死亡後，逕由其祖母（即甲○之
    母）蘇實一人處理財產為已足，殊無以祭祀公業管理人名義
    管理財產及出租不動產之必要，暨再審原告始終未能提出足
    夠之資料以推翻上開48年4月4日會議錄之真實性，始為再審
    原告敗訴之判決，是其情形，乃非命再審原告負舉證責任，
    關於戶籍謄本之未能提出，要只參酌之論述方法而已，尚非
    舉證責任分配之錯誤。綜上，本院上開確定判決確認再審被
    告派下權存在部分乃綜合全部之訴訟證據資料而為事實之認
    定，並無任何適用法規顯然錯誤之情形，再審原告上開所指
    各節，無非斷章取義，並據以指摘本院上開確定判決有適用
    法規顯然錯誤之情事，而對之提起再審之訴，為無理由，應
    予駁回。
五、據上論結，本件再審為無理由，依民事訴訟法第505條、第
    449條第1項、第78條，判決如主文。
中    華    民    國    95    年    8    月    22    日
                      民事第五庭審判長法  官  黃斐君
                                      法  官  古金男
                                      法  官  朱  樑
以上正本係照原本作成。
如對本判決上訴，須於收受判決送達後二十日內向本院提出上訴
書狀，其未表明上訴理由者，應於提出上訴後二十日內向本院提
出上訴理由書 (須按他造人數附具繕本)。
上訴時應提出委任律師為訴訟代理人之委任狀。具有民事訴訟法
第四百六十六條之一第一項但書或第二項之情形為訴訟代理人者
，另應附具律師及格證書及釋明委任人與受任人有該條項所定關
係之釋明文書影本。
                                      書記官  陳俞豪
中    華    民    國    95    年    8    月    23    日
                                                     Ｄ


司法院資訊處製作；財團法人民間司法改革基金會備份。
